【裁判字號】    99,上,91
【裁判日期】    991022
【裁判案由】    確認股東關係不存在
【裁判全文】
臺灣高等法院臺南分院民事判決  99年度上字第91號
上  訴  人  丁○○
被  上訴人  金啟發有限公司
法定代理人  甲○○
            戊○○
            丙○○
            乙○○
上列當事人間請求確認股東關係不存在事件，上訴人對於中華民
國99年3月17日臺灣雲林地方法院第一審判決（99年度訴更一字
第1號）提起上訴，本院判決如下：
    主  文
原判決廢棄，發回台灣雲林地方法院。
    理  由
一、按第一審之訴訟程序有重大之瑕疵者，第二審法院得廢棄原
    判決，而將該事件發回原法院；但以因維持審級制度認為必
    要時為限；且上開條項之判決，得不經言詞辯論為之；此觀
    民事訴訟法第451條第1項、第453條規定自明。又所謂訴訟
    程序有重大之瑕疵，係指第一審違背訴訟程序之規定，其違
    背與判決內容有因果關係，或因訴訟程序違背規定，不適於
    為第二審辯論及判決之基礎者而言（最高法院48年台上字第
    127號判例要旨參照）。
二、上訴人於原審請求確認兩造間股東關係不存在，係主張：被
    上訴人乃有限公司組織，遭經濟部於95年12月28日以經授中
    字第09534895060號函命令解散，並於96年3月9日以經授中
    字第09634760300號函撤銷公司登記在案，被上訴人之董事
    登記為甲○○，股東則登記為上訴人及戊○○、丙○○、乙
    ○○等四人，惟上訴人係遭他人冒用名義，擅自申請登記為
    被上訴人之股東，因而成為被上訴人之清算人，上訴人並曾
    於93年間接獲法務部行政執行署通知，應就被上訴人欠稅一
    事，依法報告被上訴人之財產或為其他必要陳述，如不為報
    告或為虛偽之陳述，將依法限制住居、出境、甚或拘提、管
    收，足見上訴人法律上地位有受侵害之危險，爰請求確認兩
    造間股東關係不存在等語，並提出與其所述相符之經濟部96
    年3月9日經授中字第09634760300號函、被上訴人之董事、
    股東名冊、法務部行政執行署嘉義行政執行處98年6月9日嘉
    執孝92年營所稅直特專字第00066538號執行命令為證（見原
    審98年度訴字第500號卷第6、8、11頁）。
三、依據上訴人上開主張並所提上開事證，應足認上訴人股東身
    分之存否，與其應否踐履被上訴人清算人之義務有關，且上
    訴人雖否認其係被上訴人之股東，然其既經登記為被上訴人
    股東之一，則上訴人就股東身分之存否，自有即受確認判決
    之法律上利益，上訴人自得提起確認之訴，以除去其法律上
    不安與危險之狀態。乃原審竟不經言詞辯論程序，逕認上訴
    人之私法上地位，並未因此而有何不安或危險，上訴人並無
    即受確認判決之法律上利益云云，而以上訴人之起訴係顯無
    理由予以駁回，依上說明，其訴訟程序顯有重大瑕疵。
四、又當事人能力有無欠缺，為法院應依職權調查之事項，倘當
    事人能力並無欠缺，法院卻以欠缺當事人能力駁回原告之訴
    ，其訴訟程序自屬有重大瑕疵。查被上訴人雖已遭經濟部命
    令解散，惟公司於解散後，應即行清算程序，並以全體股東
    為清算人，是於清算完結前，該公司仍屬非法人團體（最高
    法院79年度台上字第555號、84年度台上字第2581號判決、
    公司法第113條、第79條規定參照）。準此，被上訴人雖經
    命令解散，然於清算完結前，應仍有當事人能力，要無疑義
    。乃原審竟認被上訴人既經解散，即已無當事人能力，並據
    以駁回上訴人本件請求，依上說明，其訴訟程序亦屬顯有重
    大瑕疵。
五、原審不經言詞辯論逕行駁回上訴人之請求，其訴訟程序既有
    上開重大瑕疵，且被上訴人法定代理人李清郎、戊○○、乙
    ○○均未於本院準備程序到庭陳述意見，本院亦無從徵得兩
    造之同意後就本件自為實體裁判，為維護上訴人之審級利益
    ，並保障當事人之程序權，爰不經言詞辯論，逕將原判決廢
    棄，發回原審法院另為適法之處理。
六、依民事訴訟法第451條第1項、第453條，不經言詞辯論判決
    如主文。
中    華    民    國    99    年    10    月    22    日
                  民事第四庭    審判長法  官    吳上康
                                      法  官    陳珍如
                                      法  官    王金龍
上為正本係照原本作成。
如不服本判決，應於收受送達後20日內向本院提出上訴書狀，其
未表明上訴理由者，應於提出上訴後20日內向本院補提理由書狀
（均須按他造當事人之人數附繕本）上訴時應提出委任律師或具
有律師資格之人之委任狀；委任有律師資格者，另應附具律師資
格證書及釋明委任人與受任人有民事訴訟法第466條之1第1項但
書或第2項（詳附註）所定關係之釋明文書影本。如委任律師提
起上訴者，應一併繳納上訴審裁判費。
中    華    民    國    99    年    10    月    25    日
                                      書記官    李梅菊
【附註】
民事訴訟法第466條之1：
(1)對於第二審判決上訴，上訴人應委任律師為訴訟代理人。但上
  訴人或其法定代理人具有律師資格者，不在此限。
(2)上訴人之配偶、三親等內之血親、二親等內之姻親，或上訴人
  為法人、中央或地方機關時，其所屬專任人員具有律師資格並
  經法院認為適當者，亦得為第三審訴訟代理人。
民事訴訟法第466條之2第1項：
上訴人無資力委任訴訟代理人者，得依訴訟救助之規定，聲請第
三審法院為之選任律師為其訴訟代理人。

司法院資訊處製作；財團法人民間司法改革基金會備份。
